臺灣高雄地方法院刑事判決　　　　　　 94年度簡上字第862號
上　訴　人
即　被　告　甲○○
上列上訴人因詐欺案件，不服本院高雄簡易庭中華民國94年6 月
28日93年度簡字第6084號第一審簡易判決（聲請簡易判決處刑案
號：93年度偵字第3724號），提起上訴，本院管轄之第二審合議
庭判決如下：
    主  文
上訴駁回。
    事  實
一、甲○○雖可預見金融機構帳戶係個人理財之重要工具，為個
    人財產、信用之重要表徵，如交予他人使用，有供作財產犯
    罪用途之可能，而一般人取得他人存摺及提款卡之目的在於
    取得贓款及掩飾犯行不易遭人追查，對於提供帳戶雖無引發
    他人萌生犯罪之確信，但仍以縱前開收購帳戶之人利用其提
    供之帳戶持以詐欺取財，亦不違背其本意之幫助犯意，於民
    國91年12月27日後，92年1 月8 日前之某日、在不詳地點，
    將其在中華郵政股份有限公司新興郵局所開立帳戶（局號：
    000000000 號、帳號：0000000 號）之存摺、提款卡及密碼
    ，提供予某真實姓名、年籍均不詳之成年人士使用，以此幫
    助該不詳姓名人士為詐欺取財犯行時，方便取得贓款及掩飾
    詐欺取財犯行不易遭人查緝。嗣該不詳人士於取得甲○○所
    交付之上開帳戶存摺、提款卡及密碼後，隨即基於意圖為自
    己不法所有之犯意，在報紙偽以萬通銀行名義刊登「個人、
    工商信用貸款」之廣告，而乙○○於92年1 月7 日某時許，
    閱覽該貸款廣告，並撥打該廣告單上所留之0000000000號行
    動電話門號，欲辦理貸款，遭該不詳人士偽以李子彥專員名
    義向其佯稱：需經審核後，始能核撥貸款等語，約隔4 小時
    後，通知乙○○已將借貸款項撥入其帳戶，要求乙○○至郵
    局查詢，致使乙○○誤信為真，前往臺北縣中和市○○路99
    號郵局查詢，卻未見有任何款項撥入，詎該不詳人士向乙○
    ○佯稱：請將存摺收支明細表傳真至（02）00000000及（02
    ）00000000號傳真機，並依指示操作自動櫃員機等語，乙○
    ○因而陷於錯誤，並依指示操作自動櫃員機，致將其在金融
    機構內之款項共計新臺幣（下同）199,998 元，先後匯入帳
    號000000000000000 號及帳號0000000000000000號（每筆各
    99,999元），乙○○察覺有異而詢問該不詳人士，該不詳人
    士再接續佯稱：請伊至萬通銀行中和分行對保等語，乙○○
    不疑有他，前往等待，未獲會晤對保人員，卻接獲該不詳人
    士偽以方經理名義向其佯稱：請其於翌日再前往辦理等語，
    俟於翌日即同月8 日某時，該不詳人士指示乙○○再操作自
    動櫃員機，乙○○依指示操作，致先後匯款3 次，每筆各99
    ,999 元 至前開2 個不詳帳戶及甲○○名義開立之上開郵局
    帳戶。嗣因乙○○與該不詳人士約定於同日13時30分許，在
    臺北縣中和市○○路66號會面，屆時未見該不詳人士出現，
    始知受騙，遂報警處理，而於93年1 月27日16時30分許，甲
    ○○前往高雄郵局申請補發存摺時，郵局職員張瓊文見電腦
    螢幕顯示該帳戶為警示帳戶，乃要求甲○○填寫申請單至警
    局報案，始循線查獲上情。
二、案經高雄市政府警察局新興分局報告臺灣高雄地方法院檢察
    署檢察官聲請簡易判決處刑。
    理  由
壹、程序方面：
    被告甲○○對於證人即被害人乙○○及郵局職員張瓊文於警
    詢所為之陳述，於本院準備程序明確表示：不爭執證據能力
    等語（見本院卷第20頁），且言詞辯論終結前，均未聲明異
    議，依法自應視為被告同意上開證人於警詢中所為之陳述，
    得作為證據，本院審酌證人乙○○，係其自己察覺受騙，始
    自行至警局報案，而證人張瓊文則係被告於93年1 月27日前
    往辦理存摺補發時，經警員通知到案協助說明，渠等2 人於
    警詢中所為之陳述，均非出於警員之誘導或強迫，本院因認
    證人乙○○及張瓊文於警詢所為陳述作成時之狀況，認為適
    當，依刑事訴訟法第159 條之5 第1 項之規定，為傳聞法則
    之例外，應有證據能力。
貳、實體方面：
一、訊據被告固不否認申請開立上開郵局帳戶，而證人乙○○於
    92年1 月8 日匯款99,999元至其上開郵局帳戶內之事實，惟
    矢口否認有何幫助詐欺之犯行，辯稱：伊申請上開郵局帳戶
    之目的，係為了找工作，事後沒有去找工作，而未再使用，
    嗣因入伍需使用郵局存摺，伊找不到上開郵局存摺及提款卡
    ，始至郵局申請補發，伊未將上開郵局存摺提供不詳人士向
    證人乙○○詐欺取財云云（見本院卷第33至34頁）。
二、經查：
  (一)證人乙○○於92年1 月7 日某時許，經由該不詳人士偽以萬
    通銀行名義在報紙刊登之「個人工商信用貸款」廣告，而撥
    打該廣告單上所留之電話，欲辦理貸款，而遭該不詳人士以
    操作自動櫃員機查詢核撥款項為由，致證人乙○○陷於錯誤
    ，依指示操作自動櫃員機，除於同日將其在金融機構內之款
    項共199,998 元，先後匯入帳號000000000000000 號及帳號
    0000000000000000號外，更於翌日即同月8 日某時許，依該
    不詳人士指示操作自動櫃員機，致先後匯款3 次，每筆各99
    ,999 元 至前開2 個不詳帳戶及被告名義開立之上開郵局帳
    戶，嗣因與該不詳人士約定於同日13時30分許，在臺北縣中
    和市○○路66號會面，屆時未見該不詳人士出現，始報警處
    理，而於93年1 月27日16時30分許，被告前往高雄郵局申請
    補發存摺時，證人張瓊文見電腦螢幕顯示該帳戶為警示帳戶
    ，乃要求被告填寫申請單至警局報案等事實，業據證人乙○
    ○、張瓊文於警詢時證述綦詳，並有郵局儲金匯業局自動櫃
    員機交易明細表2 紙，以及個人工商信用借貸廣告剪報、中
    華郵政股份有限公司儲匯處93年10月8 日儲字第1596號函檢
    附被告客戶歷史交易清單各1 份附卷可稽（見警卷第13頁、
    偵查卷第17至19頁），足認證人乙○○指稱遭詐騙匯款99,9
    99元至被告所開立之上開郵局帳戶內，應係事實。而依前揭
    客戶歷史交易清單之記載，證人乙○○於92年1 月8 日匯至
    被告上開郵局帳戶之99,999元款項，於當日旋即遭人提領一
    空，足證被告開立之上開郵局帳戶確已遭該不詳人士用以充
    作詐騙被害人所得之匯款帳戶甚明。
  (二)被告雖否認將上開郵局帳戶提供予他人使用，惟就該不詳人
    士何以持其上開郵局帳戶向證人乙○○詐取財物，先是辯稱
    ：伊係因工作需要，始申請開立上開郵局帳戶，但事後並未
    曾使用，而上開郵局帳戶係於92年1 月間某日，在高雄市○
    ○路「享溫馨KTV 」前面，放在機車置物箱內失竊，因帳戶
    內僅有100 元，故未報案或向郵局辦理掛失云云（見警卷2
    反面至3 頁、偵查卷第4 頁）；嗣又改稱：伊係為了至伊母
    親蔡慧珍開設之「華邑報關行」上班，始申請上開郵局帳戶
    ，伊上班約半個月，伊不知該帳戶之存摺及提款卡何時遺失
    等語（見偵查卷第13至14頁）；復再辯稱：伊申請開立上開
    郵局帳戶係為了找工作之用，嗣因其母親經營之公司倒閉，
    母親又鬧自殺，伊因而未再去找工作，而未再使用上開郵局
    帳戶等語（見本院卷第20頁、第34頁），前後供述不一，已
    然啟人疑竇。依一般人使用金融機構帳戶之習慣，通常會將
    存摺與提款卡分開存放，以免同時遺失而無法使用所開立之
    金融機構帳戶，是被告於警詢辯稱：將上開郵局帳戶之存摺
    及提款卡一同置放於機車置物箱內等語，顯與常情有違。又
    犯罪集團常利用他人帳戶充作詐欺所得之人頭帳戶，以掩飾
    其犯罪所得，並規避檢警機關之查緝，亦經坊間報章雜誌及
    其他新聞媒體一再報導，以被告行為時，已滿18歲之知識及
    生活閱歷，自無可能不知，則被告於92年1 月間某日，發現
    其上開郵局帳戶在高雄市○○路「享溫馨KTV 」前失竊時，
    既未報警處理，亦未立即向郵局辦理掛失止付，而於失竊後
    1 年後始向郵局申請補發，亦有悖常理。又被告自承其在申
    請開立上開郵局帳戶前，即曾在其母親林慧珍所經營之華邑
    報關行工作過（見本院卷第36頁），其於偵查中供稱：伊係
    為了至其母親所經營之華邑報關行上班，始行開立帳戶云云
    （見偵查卷第13頁），即與事實不符，而證人林慧珍於偵查
    中證稱：被告曾在華邑報關行上班，伊曾要求被告申請開立
    上開郵局帳戶等語（見偵查卷第23頁），無非係附和被告之
    辯解所為，不足採信。且被告除曾至其母親經營之報關行上
    班外，尚曾在高雄市左營區之時尚人文咖啡館工作，此亦為
    被告所自承（見本院卷第36頁），則被告應知各個公司行號
    或工作單位轉帳匯款予員工薪資所使用金融機構帳戶，各不
    相同，實無必要在確定是否在特定單位工作前，即先行在特
    定金融機構申請開立帳戶，且不論在何種金融機構申請開立
    帳戶，均對謀職並無任何之助益，是被告於本院辯稱：其係
    為找工作，始申請開立上開郵局帳戶云云，自屬無稽。參以
    ，提款卡之密碼係被告自行設定，此為被告陳稱甚詳（見本
    院卷第35頁），他人實無從知悉該密碼為何，苟單純僅係遭
    竊遺失帳戶存摺及提款卡，他人應無輕易即能使用上開帳戶
    作為匯款及提款工具之可能，雖被告對此辯稱：將提款卡密
    碼寫在提款卡上面等語（見原審卷第23頁），然上開郵局帳
    戶之提款卡密碼既然係被告自行更改設定，被告當能考量他
    日忘記密碼之可能，而設定對自己具有一定意義且容易記憶
    之密碼，否則即無更改原始密碼之必要，由此足證，被告前
    開所辯，無非係事後卸責之詞，要無可採。被告確有將上開
    郵局帳戶之存摺、提款卡及密碼提供予不詳人士使用乙節，
    應堪認定。
  (三)按金融帳戶為個人之理財工具，而金融存款帳戶，攸關存戶
    個人財產權益之保障，專屬性甚高，衡諸常理，若非與本人
    有密切關係，不可能提供個人帳戶供他人使用，又參以坊間
    報章雜誌及其他新聞媒體，對於以簡訊通知中獎、假應徵真
    詐財、假借貸真詐財或其他類似之不法犯罪集團，經常利用
    大量收購之他人存款帳戶，以隱匿其等詐欺取財犯罪之不法
    行徑，規避執法人員之查緝，並掩飾、確保因自己犯罪所得
    之財物，類此在社會上層出不窮之案件，亦多所報導及再三
    披露，則依一般人之社會生活經驗，苟見他人不自己申請開
    立帳戶而蒐集不特定人之帳戶使用，衡情應可預見收集之帳
    戶乃係被利用為與財產有關之犯罪工具。被告於行為時，已
    為年滿18歲，且有工作經驗之人，對此當無不知之理，竟仍
    提供上開郵局帳戶之存摺、提款卡及密碼供該不詳人士使用
    ，縱無證據證明被告明知該不詳人士之犯罪態樣（按有可能
    係供詐欺、或擄車勒贖之用），然就該不詳人士嗣後將其提
    供之帳戶供作詐欺取財之用，並藉以方便取得贓款及掩飾其
    詐欺犯行不易遭人查緝，顯不違反被告之本意，被告有幫助
    該不詳人士詐欺取財之未必故意。
  (四)綜上所述，本案事證明確，被告幫助詐欺之犯行，堪以認定
    。
三、按刑法上之幫助犯，係對於犯罪與正犯有共同之認識，而以
    幫助之意思，對於正犯資以助力，而未參與實施犯罪之行為
    者而言；是以，如未參與實施犯罪構成要件之行為，且係出
    於幫助之意思提供助力，即屬幫助犯，而非共同正犯。被告
    將上開郵局帳戶之存摺、提款卡及密碼，提供予該不詳人士
    使用，雖然使該不詳人士得基於詐欺取財之犯意，向被害人
    乙○○施以「假借貸、真詐財」之詐術，致使被害人陷於錯
    誤，而匯款99,999元至被告所提供之上開郵局帳戶內，而遂
    行其詐欺取財之犯行，然被告單純提供帳戶供人使用之行為
    ，並不等同於向被害人施以欺罔之詐術行為，且亦無證據證
    明被告有參與詐欺取財犯行之構成要件行為，是被告提供帳
    戶連同存摺、提款卡及密碼供人使用之行為，對於該不詳人
    士遂行詐欺取財犯行，資以助力，參照前述說明，自應論以
    幫助犯，而非共同正犯，是核被告所為，係犯刑法第30條第
    1 項、第339 條第1 項之幫助詐欺取財罪。又被告係幫助犯
    ，爰依刑法第30條第2 項之規定，按正犯之刑減輕之。原審
    認被告罪證明確，審酌被告被告將帳戶提供詐騙集團使用，
    致使真正犯罪者難以被查獲，助長社會犯罪風氣，惡性非輕
    ，並考量被害人數僅1 人，遭詐騙金額99,999元，被告犯後
    否認犯行等一切情狀，依刑事訴訟法第449 條第1 項、第3
    項、第454 條第2 項，刑法第30條第1 項、第2 項、第339
    條第1 項、第41條第1 項前段，罰金罰鍰提高標準條例第1
    條、第2 條予以論科，量處有期徒刑3 月，並諭知易科罰金
    之折算標準，其認事用法尚無不合。被告上訴否認犯罪，空
    言指摘原判決不當，並無理由，應予駁回。
據上論斷，應依刑事訴訟法第455 條之1 第1 項、第3 項、第36
8 條，判決如主文。
本案經檢察官丙○○到庭執行職務。
中　　華　　民　　國　　94　　年　　12　　月　　30　　日
                  刑事第十庭  審判長法　官  徐美麗
                                    法　官  莊珮吟
                                    法  官  高增泓
以上正本證明與原本無異。
不得上訴。
中　　華　　民　　國　　94　　年　　12　　月　　30　　日
                                    書記官  林慧芬
附錄本案論罪科刑法條全文：
刑法第30條
幫助他人犯罪者，為從犯。雖他人不知幫助之情者，亦同。
從犯之處罰，得按正犯之刑減輕之。
刑法第339條
意圖為自己或第三人不法之所有，以詐術使人將本人或第三人之
物交付者，處5 年以下有期徒刑、拘役或科或併科1 千元以下罰
金。
以前項方法得財產上不法之利益或使第三人得之者，亦同。
前二項之未遂犯罰之。
